ACORDAO-COMPLETO-2548859

ACÓRDÃO 1992/2022 ATA 34/2022 - PLENÁRIO

VISTOS, relatados e discutidos estes autos de pedido de reexame, em processo de aposentadoria, interposto pela sra. Angela Dias da Costa de Matos contra o Acórdão 2991/2021-TCU-Plenário,
ACORDAM os Ministros do Tribunal de Contas da União, reunidos em sessão do Plenário, com fulcro no art. 48 da Lei 8.443/1992, c/c o art. 286 do Regimento Interno, e diante das razões expostas pelo Relator, em:
9.1. conhecer do pedido de reexame para, no mérito, dar a ele provimento, tornando sem efeito o Acórdão 2991/2021-TCU-Plenário;
9.2. determinar à Sefip que:
9.2.1. faça consignar, na base de dados do sistema e-Pessoal, a anotação de registro tácito do ato de interesse da sra. Angela Dias da Costa de Matos tratado neste processo;
9.2.2. adote, nos termos do subitem 9.2.1 do Acórdão 122/2021-TCU-Plenário, as medidas pertinentes com vistas à revisão de ofício da concessão, levando em conta, para tanto, a irregularidade identificada nestes autos;
9.3. dar ciência desta deliberação à sra. Angela Dias da Costa de Matos e ao Tribunal Regional do Trabalho da 4ª Região.

Pedido de reexame contra deliberação que julgou ilegal e negou registro a ato de aposentadoria, em razão da incorporação de parcelas de quintos/décimos, referentes ao exercício de função de confiança posterior ao advento da Lei 9.624/1998.

3. Interessados/Responsáveis:
3.1. Interessada: Angela Dias da Costa de Matos (XXX.807.200-XX).
3.2. Recorrente: Angela Dias da Costa de Matos (XXX.807.200-XX).

Augusto Nardes (na Presidência).

13.1. Ministros presentes: Augusto Nardes (na Presidência), Benjamin Zymler (Relator), Aroldo Cedraz, Jorge Oliveira e Antonio Anastasia.
13.2. Ministro que alegou impedimento na Sessão: Augusto Nardes (na Presidência).
13.3. Ministros-Substitutos convocados: Augusto Sherman Cavalcanti, Marcos Bemquerer Costa e André Luís de Carvalho.

BENJAMIN ZYMLER

Ministro Walton Alencar Rodrigues.

Adoto como relatório, com os ajustes de forma pertinentes, a instrução elaborada no âmbito da Secretaria de Recursos (Serur) , acolhida pelo corpo diretivo da unidade técnica e pela representante do Ministério Público nos autos:
"INTRODUÇÃO
1.	Trata-se de pedido de reexame (peças 12 a 16) interposto por Angela Dias da Costa de Matos, ex-servidora do Tribunal Regional do Trabalho da 4ª Região/RS, contra o Acórdão 2991/2021-TCU-Plenário (peça 8) , que teve como relator o Excelentíssimo Senhor Ministro Walton Alencar Rodrigues. 
1.1.	A deliberação recorrida apresenta o seguinte teor:
'Os Ministros do Tribunal de Contas da União, reunidos em sessão do Plenário, ACORDAM, por unanimidade, com fundamento nos artigos 1º, inciso V, e 39, inciso II, da Lei 8.443/1992, c/c os artigos 143, inciso II, 259, inciso II, 260 e 262 do Regimento Interno/TCU, em considerar ilegal a concessão de aposentadoria de Angela Dias da Costa de Matos e negar registro ao correspondente ato; dispensar, com fulcro no Enunciado 106 da Súmula da Jurisprudência do TCU, a devolução dos valores indevidamente recebidos até a data da ciência desta deliberação; encaminhar cópia do presente acórdão ao órgão de origem; dispensar a emissão de novo ato de aposentadoria, mantendo-se os efeitos financeiros do presente ato julgado ilegal, desde que promovidos os ajustes ora determinados, em observância ao decidido pelo STF no julgamento do RE 638.115/CE, sem prejuízo do monitoramento do cumprimento da presente deliberação; e expedir a determinação discriminada no subitem 1.7:
............................................................................................................................................
1.7. Determinações/Recomendações/Orientações:
1.7.1. determinar ao órgão de origem, sob pena de responsabilidade solidária da autoridade administrativa omissa, que:
1.7.1.1. dê ciência do inteiro teor desta deliberação à interessada, no prazo de quinze dias, e faça juntar aos autos o comprovante dessa notificação nos quinze dias subsequentes, alertando-a de que o efeito suspensivo proveniente de eventual interposição de recurso junto ao TCU não a exime da devolução dos valores indevidamente percebidos após a notificação, caso o recurso não seja provido' (destacamos e sublinhamos) .
HISTÓRICO 
2.	O ato de aposentadoria da recorrente foi julgado ilegal, por incluir a incorporação de parcelas de quintos/décimos, referentes ao exercício de função de confiança posterior ao advento da Lei 9.624/1998. Mesmo que a incorporação tenha ocorrido com base em decisão judicial transitada em julgado, ainda assim o STF a considera sem amparo legal.
2.1.	Como anexos do ato de aposentação, cadastrado no sistema e-Pessoal, foram colacionadas aos autos cópias de decisão judicial transitada em julgado em 30/8/2010, proferida na Ação Ordinária 2003.71.00.057296-7/RS (Justiça Federal da 4ª Região) , movida pelo Sindicato dos Trabalhadores do Judiciário Federal no Rio Grande do Sul (Sintrajufe) .
2.2.	Assim, foi esclarecido ao órgão de origem que, a despeito da negativa de registro da aposentadoria da interessada, os 'quintos/décimos' incorporados após a edição da Lei 9.624/1998, uma vez amparados por decisão judicial transitada em julgado, poderiam subsistir, nos exatos termos da modulação de efeitos estabelecida pelo STF no RE 638.115/CE, sendo desnecessária, portanto, a emissão de novo ato concessório.
2.3.	Irresignada, a ex-servidora interpôs o presente pedido de reexame (peças 12 a 16) , cujas argumentações serão abordadas mais adiante.
ADMISSIBILIDADE
3.	Reitera-se o exame de admissibilidade realizado pelo Sar/Serur (peça 17) , que opinou pelo conhecimento do recurso [...]. 
PRELIMINAR DE REGISTRO TÁCITO 
4.	A recorrente aduz a preliminar de decadência, com base nos seguintes argumentos.
4.1.	O ato de aposentadoria foi publicado em 28/7/2016 e encaminhado ao TCU, por meio do sistema SISAC, em 11/10/2016 (peça 3, p. 1, e peça 16, p. 60) , mas o julgamento pela Corte de Contas somente ocorreu em 8/12/2021, conforme acórdão de peça 8 (peça 12, p. 2) .
4.2.	Ocorre que o Supremo Tribunal Federal firmou o Tema 445 da repercussão geral, nos seguintes termos: 'Em atenção aos princípios da segurança jurídica e da confiança legítima, os Tribunais de Contas estão sujeitos ao prazo de 5 anos para o julgamento da legalidade do ato de concessão inicial de aposentadoria, reforma ou pensão, a contar da chegada do processo à respectiva Corte de Contas' (peça 12, p. 2-3) .
4.3.	Tendo em vista que o acórdão prolatado em 8/12/2021 extrapolou o prazo decadencial de cinco anos, requer o acolhimento da preliminar de nulidade dessa deliberação que, extemporânea e equivocadamente, considerou ilegal e recusou o registro do ato de concessão de aposentadoria da recorrente (peça 12, p. 3) .
Análise
4.4.	Cumpre observar que o ato de aposentadoria de Angela Dias da Costa de Matos de peça 3 (cadastrado no sistema e-Pessoal em substituição a ato Sisac que havia sido encaminhado à Corte de Contas em 11/10/2016 e devolvido de acordo com comunicado da presidência do TCU - peça 3, p. 1) foi disponibilizado em 28/5/2020 e julgado ilegal pelo Plenário na Sessão de 8/12/2021 (peça 8) .
....................................................................................................................................................................
4.7.	No entanto, em 19/2/2020, o Pretório Excelso, ao julgar o Recurso Extraordinário 636.553/RS, apreciando o Tema 445 da repercussão geral, fixou a seguinte tese:
'Em atenção aos princípios da segurança jurídica e da confiança legítima, os Tribunais de Contas estão sujeitos ao prazo de 5 anos para o julgamento da legalidade do ato de concessão inicial de aposentadoria, reforma ou pensão, a contar da chegada do processo à respectiva Corte de Contas'.
4.8.	Naquela ocasião, o Relator, Ministro Gilmar Mendes, fundamentou a adoção do prazo de cinco anos por analogia ao prazo previsto no Decreto 20.910/1932, tendo mencionado, ainda, ser esse lapso temporal equivalente ao previsto nas Leis 9.873/1999 e 9.784/1999.
4.9.	Assim, estabeleceu o prazo de cinco anos para que o Tribunal de Contas aprecie o ato, autorizando ou negando o respectivo registro.  
4.10.	Sobre o impacto do julgamento do Guardião da Constituição no RE 636.553/RS, em processos sujeitos a registro no TCU, traz-se à colação as pertinentes observações do Excelentíssimo Senhor Ministro Walton Alencar Rodrigues, por ocasião do Acórdão 122/2021-TCU-Plenário (TC Processo 013.339/2020-6) :
'Sem embargo de considerar o mérito da decisão do STF, o anterior entendimento acerca da observância do contraditório e da ampla defesa após o transcurso de cinco anos desde a chegada do processo no TCU restou prejudicado, porquanto, após esse tempo, segundo prelecionou o Relator da matéria no STF, o ato deve ser considerado 'registrado tacitamente'. 
No julgamento dos embargos de declaração, opostos em face dessa decisão, finalizado em 4/12/2020, o E. Relator aduziu que, 'passado esse prazo [de cinco anos, contado de forma ininterrupta, a partir da chegada do processo à corte de contas] sem finalização do processo, o ato restará automaticamente estabilizado. Abre-se, a partir daí, a possibilidade de sua revisão, nos termos do art. 54 da Lei 9.873/1999' (grifos meus) . 
A expressa menção do relator à possibilidade de revisão do ato considerado tacitamente registrado impõe novas considerações e imediatas providências por parte desta Corte.
 (...) 
Por esse motivo conclui-se que, a partir do registro tácito do ato de concessão, é possível a sua revisão, no prazo de 5 anos, com base no aludido artigo da lei de processo administrativo [art. 54 da Lei 9.784/1999].
Esse entendimento é plenamente compatível com o disposto no art. 260, § 2º, do Regimento Interno do TCU, in verbis:
'§ 2º O acórdão que considerar legal o ato e determinar o seu registro não faz coisa julgada administrativa e poderá ser revisto de ofício pelo Tribunal, com a oitiva do Ministério Público e do beneficiário do ato, dentro do prazo de cinco anos da apreciação, se verificado que o ato viola a ordem jurídica, ou a qualquer tempo, no caso de comprovada má-fé'.  
Registro que o E. Relator no STF, ao apreciar os embargos de declaração, expressamente entendeu desnecessária a modulação de efeitos da decisão adotada no RE 636.553/RS, devendo ser aplicada imediatamente, com efeitos ex tunc.
Em síntese, o entendimento adotado pelo Supremo Tribunal Federal, em sede de recurso extraordinário, com repercussão geral reconhecida, deve ser observado por todos os juízes e tribunais, nos termos dos arts. 927, inciso III, e 1.030 do Código de Processo Civil'.
4.11.	No caso concreto, vale repisar que o ato de aposentação de interesse da recorrente foi inicialmente disponibilizado ao TCU em 11/10/2016 (peça 3, p. 1, e peça 16, p. 60) . Assim, é de se entender que houve o seu registro tácito em 11/10/2021, o que impõe a necessidade de prover o presente recurso. 
4.12.	Aliás, essa tem sido a preocupação do Tribunal por ocasião da devolução de atos concessórios aos órgãos de origem para seu recadastramento no sistema e-Pessoal, conforme se extrai do excerto do voto condutor do Acórdão 2686/2021-TCU-Plenário:
'Sendo assim, acolho a ponderada proposta da Sefip, no sentido de que sejam estabelecidos prazos escalonados para que os órgãos cumpram a determinação desta Corte de Contas, de acordo com a data de encaminhamento do ato ao TCU por meio do sistema Sisac, de forma que o prazo para sua inclusão no sistema e-Pessoal seja proporcional ao prazo para a eventual revisão de ofício, com vistas ao efetivo alcance dos objetivos do Acórdão 1414/2021-TCU-Plenário' (sublinhamos) .
4.13.	Nada obstante, considerando que não transcorreu o prazo fixado no art. 54 da Lei 9.784/1999, c/c o art. 260, § 2º, do Regimento Interno do TCU, para revisão de ofício do ato de aposentadoria de peça 3, nitidamente desrespeitoso à ordem jurídica, mostra-se necessário o posterior envio dos autos à Sefip, para que dê imediato início aos procedimentos destinados a tal finalidade, em especial, a oitiva da recorrente.
4.14.	A conclusão ora apresentada nesta instrução vai ao encontro da orientação emanada do Pretório Excelso e do Plenário do Tribunal de Contas da União.
CONCLUSÃO
5.	Diante do exposto, é de se concluir que o ato de aposentadoria em tela deve ser considerado tacitamente registrado, o que impõe o provimento do apelo recursal, devendo-se, posteriormente, restituir os autos à Sefip, para que dê imediato início aos procedimentos destinados à sua revisão de ofício, em especial, a oitiva da ex-servidora Angela Dias da Costa de Matos.
PROPOSTA DE ENCAMINHAMENTO
6.	Ante o exposto, submetem-se os autos à consideração superior, propondo-se, com fundamento no art. 48 da Lei 8.443/1992:
a)	conhecer do recurso interposto, para, no mérito, dar-lhe provimento, a fim de tornar sem efeito o Acórdão 2991/2021-TCU-Plenário, de relatoria do Ministro Walton Alencar Rodrigues;
b)	restituir os autos à Sefip, para que dê imediato início aos procedimentos destinados à revisão de ofício do ato de concessão de aposentadoria a Angela Dias da Costa de Matos, tido como tacitamente registrado em 11/10/2021;
c)	informar à recorrente e demais interessados do acórdão a ser proferido, destacando que o relatório e o voto que o fundamentam podem ser acessados por meio do endereço eletrônico www.tcu.gov.br/acordaos."
É o relatório.

Felipe Néri Dresch da Silveira (33.779/OAB-RS) e outros, representando Angela Dias da Costa de Matos.

Procuradora-Geral Cristina Machado da Costa e Silva.

APOSENTADORIA. INCORPORAÇÃO DE FUNÇÕES COMISSIONADAS EXERCIDAS POSTERIORMENTE À EDIÇÃO DA LEI 9.624/1998. NEGATIVA DE REGISTRO. PEDIDO DE REEXAME. CONHECIMENTO. REGISTRO TÁCITO VERIFICADO ANTES DA PROLAÇÃO DA DELIBERAÇÃO RECORRIDA. PROVIMENTO. DETERMINAÇÃO PARA INSTAURAÇÃO DE PROCEDIMENTO DE REVISÃO DE OFÍCIO.

APOSENTADORIA (APOS)

Secretaria de Recursos (Serur); Secretaria de Fiscalização de Integridade de Atos e Pagamentos de Pessoal e de Benefícios Sociais (Sefip).

Por meio do Acórdão 2991/2021-TCU-Plenário, esta Corte negou registro à aposentadoria da sra. Angela Dias da Costa de Matos, ex-servidora do Tribunal Regional do Trabalho da 4ª Região. A recusa se deveu à inclusão, nos proventos, de "quintos" oriundos do exercício de função comissionada posteriormente à edição da Lei 9.624/1998, publicada em 8/4/1998, prática reputada ilícita pelo Supremo Tribunal Federal (STF) . 
2.	Inconformada, a interessada interpõe pedido de reexame.
3.	Para tanto, argumenta, em essência, que:
	- seu ato de aposentadoria foi originalmente encaminhado ao TCU em 11/10/2016, por meio do sistema Sisac, mas só foi apreciado em 8/12/2021;
	- "dessa forma, tem-se que o Acórdão 2991/2021-TCU-Plenário extrapolou o prazo decadencial de cinco anos, impondo-se sua nulidade/revogação", na linha do entendimento fixado pelo STF, com repercussão geral, no RE 636.553;
	- "a requerente foi contemplada por decisão judicial transitada em julgado em 30-08-2010, [...] nos autos da ação coletiva de nº 2003.71.00.057296-7", proposta pelo Sindicato dos Trabalhadores do Poder Judiciário Federal no Rio Grande do Sul, de modo que os "quintos" por ela incorporados entre abril de 1998 e setembro de 2001 não são passíveis de absorção, consoante decidido pelo STF, em 18/12/2019, no julgamento de embargos declaratórios relacionados ao RE 638.115. 
4.	Conclusivamente, requer:
"a) preliminarmente, reconhecer que o Acórdão 2991/2021-TCU-Plenário, julgado em 08-12-2021, extrapolou o prazo decadencial de cinco anos (Tema 445/STF) , impondo-se sua nulidade/revogação e desconsideração; 
b) no mérito, proceder à aplicação do entendimento exarado pelo Supremo Tribunal Federal no julgamento dos Embargos de Declaração no RE 638.115/CE, a fim de considerar legal o pagamento dos quintos percebidos pela requerente, tendo em conta que beneficiária de decisão judicial transitada em julgado antes da decisão que modulou os efeitos sobre o recebimento da parcela de quintos no período compreendido entre 08/04/1998 e 04/09/2001;
c) sucessivamente, caso prevaleça o entendimento pela ilegalidade da percepção da VPNI dos quintos incorporados, impõe-se sua adequação como parcela absorvível, cuja compensação dar-se-á gradualmente, pelos reajustes futuros dos proventos da servidora, observada a necessária preservação dos quintos incorporados após o advento da Lei nº 9.624/1998 por força do título judicial obtido nos autos da ação coletiva nº 2003.71.00.057296-7, transitada em julgado em 30-08-2010 (conforme definido pelo E. STF no julgamento do RE 638.115-CE) ".
5.	Instruindo o feito, a Secretaria de Recursos (Serur) posiciona-se pelo conhecimento e provimento do pedido de reexame, haja vista ter-se operado, anteriormente à prolação do acórdão atacado, o registro tácito da concessão. Sugere, todavia, à luz do entendimento esposado no Acórdão 122/2021-TCU-Plenário, "restituir os autos à Sefip, para que dê imediato início aos procedimentos destinados à revisão de ofício".
6.	O Ministério Público, em cota simples, põe-se de acordo. 
7.	Ratifico o juízo inicial de admissibilidade do recurso.
8.	No mais, acompanho as conclusões dos pareceres, por seus fundamentos.
9.	De fato, recebido originalmente nesta Corte em 11/10/2016 (cf. ato Sisac 20786603-04- 2016-000086-4) , o título de aposentadoria da sra. Angela Dias da Costa de Matos apenas foi apreciado no mérito pelo Tribunal em dezembro de 2021, ou seja, já fora do quinquênio. 
10.	Assim, há que se reconhecer, nesta oportunidade, o registro tácito da concessão, em linha com o entendimento fixado pelo Supremo Tribunal Federal, em regime de repercussão geral, no Recurso Extraordinário 636.553. 
11.	Sem embargo, uma vez identificada possível irregularidade na composição dos proventos da inativa, cabe determinar à unidade técnica - à semelhança do encaminhamento adotado no Acórdão 122/2021-TCU-Plenário - que dê início imediato aos procedimentos de revisão de ofício.
	Diante do exposto, voto no sentido de que este Colegiado adote a deliberação que ora submeto a sua apreciação.
TCU, Sala das Sessões Ministro Luciano Brandão Alves de Souza, em 31 de agosto de 2022.
BENJAMIN ZYMLER 
Relator